【裁判字號】    97,建,169
【裁判日期】    980617
【裁判案由】    給付工程款
【裁判全文】
臺灣臺中地方法院民事判決               97年度建字第169號
原      告  小熊工程有限公司
法定代理人  戊○○
訴訟代理人  丁○○
送達代收人  己○○
被      告  蔡主旗即順興工程行
兼上一人
訴訟代理人  乙○○
上列當事人間給付工程款事件，本院於民國98年5月25日言詞辯
論終結，判決如下：
    主    文
被告乙○○應給付原告新臺幣捌拾萬仟肆佰零捌元，及自民國
九十七年十一月五日起至清償日止按週年利率百分之五計算之利
息。
原告其餘之訴駁回。
訴訟費用由被告乙○○負擔十分之六，餘由原告負擔。
本判決第一項於原告以新臺幣貳拾陸萬捌仟元供擔保後，得假執
行。
原告其餘假執行之聲請駁回。
    事實及理由
一、原告起訴主張略以：
（一）被告乙○○與被告蔡主旗合夥，以被告蔡主旗經營之順興
      工程行名義對外承包工程，而順興工程行實際上是由被告
      乙○○負責經營。被告乙○○自民國（下同）94年起，陸
      續承攬苗栗大千醫院（下稱大千醫院）、田中天鵝湖（下
      稱天鵝湖）、沙鹿龔公館（下稱龔公館）、湯布院等工程
      ，並將其中抿石子工程發包與原告施作，原告亦已陸續施
      作完畢，被告亦不爭執。然被告僅分別給付部分工程款其
      餘款項，被告均以工程款尚未核撥為由藉詞拖延，被告積
      欠之工程款如下：
     1.大千醫院抿石子工程部分：
     (1)施作面積為2,726.66平方公尺，每平方公尺單價為新臺
       幣（下同）600元（未稅），材料內含，總計1,635,996
       元（未稅），扣除被告已給付之150萬元，被告尚積欠
       135,996元（未稅）。代吊料工資部分，當初被告答應由
       其支付，而當初單價600元之報價是扣除8%的稅金，被告
       表示若扣除8%的稅金，就不用開發票，若要開發票就要
       加8%的稅金。
     (2)被告主張單價為每平方公尺550元，總工程款為1,499,66
       3元（均含稅），扣除被告已給付之150萬元、代吊料工
       資每平方公尺13元共35,447元及未付發票保留金額101,
       137元，原告已溢領126,921元等語云云。惟總工程款若
       如被告所主張，則其何需超額給付150萬元之工程款與原
       告，且原告如溢領工程款，為何被告自94年11月14日至
       95年1月26日陸續給付工程款後，明知其超額給付工程款
       ，卻未曾向原告主張返還，反而避不見面拒絕與原告對
       帳，顯然有違常理。又被告所主張每平方公尺550元之單
       價及扣除代吊料工資部分，被告應舉證兩造有此約定。
       另被告主張未付發票保留金額8%部分，是原告向被告請
       款時，原告開多少發票，被告即應付原告外加5%的發票
       。至於被告主張之營業所得稅應由被告負責，不應從原
       告這邊扣除。
    2.天鵝湖抿石子工程：
     (1)施作面積為1,873平方公尺，每平方公尺單價為550元（
       未稅），含材料費，總計1,030,150元（未稅），工資
       18,400元，扣除被告已給付之81萬元，被告尚積欠238,
       550元（未稅）。代吊料工資應由被告負責。
     (2)被告主張單價為每平方公尺500元（含稅），總工程款為
       936,500元（含稅），扣除被告已給付之81萬元、代吊料
       工資每平方公尺13元共24,394元及未付發票保留金額
       72,972元，尚餘29,179元未付等語云云。惟被告主張每
       平方公尺500元（含稅）之單價及代吊料工資扣除部分，
       被告應舉證證明兩造有此約定。另被告主張未付發票保
       留金額8%部分，是原告向被告請款時，原告開多少發票
       ，被告即應付原告外加5%的發票。至於被告主張之營業
       所得稅應由被告負責，不應從原告這邊扣除。
     3.龔公館抿石子工程：
     (1)施作面積為1,328.69平方公尺，每平方公尺單價為480元
       （未稅），材料費另計，總工程款為597,910元，工資
       41,250元，材料費由原告先墊付183,300元，扣除被告已
       給付之15萬元，被告尚積欠672,460元（未稅）。代吊料
       工資部分，被告當初並未主張應自工程款中扣除。
     (2)被告主張單價為每平方公尺500元（含稅），總工程款為
       664,345元（含稅），扣除被告已給付之15萬元、代吊料
       工資每平方公尺13元共17273元及未付發票保留金額51,
       766元，尚餘445,306元未付等語云云。惟就被告主張每
       平方公尺單價為500元部分，原告暫不爭執，但就代吊料
       工資扣除部分，被告應舉證證明兩造有此約定。就未付
       發票保留款8%部分，是原告向被告請款時，原告開多少
       發票，被告即應付原告外加5%的發票。至於被告主張營
       業所得稅應該是被告要繳的，不應從原告這邊扣除。
     4.湯布院工程：
       散工計有3工，各散工單價2,500元，工資合計7,500元，
       被告對此亦不爭執。
（二）兩造間就上開工程價金之約定均係口頭約定，如兩造間有
      約定總價金含稅，則工程已完工多日，被告豈有不向原告
      索取發票報帳之理，顯見兩造就上開工程價金應係約定未
      含稅。且原告承包被告乙○○的工程數量眾多，被告卻無
      法提出其餘之工程發票，可知發票是被告有需要時才額外
      向原告購買。就大千醫院發票部分，可證明工程款稅金部
      分是外加的，且是開20萬的發票而非被告主張的開20萬的
      票。又本件工程單價係兩造於大千醫院工地議定，並非在
      被告家裡，當時證人丙○○並在場。
（三）綜上所述，被告尚積欠工程款項共1,346,667元，原告屢
      向被告催款，均不獲置理，甚至惡言相向、誆稱工程款都
      已付清云云，被告拒絕給付原告應得之工程款，嚴重影響
      原告公司之營運，為此提起本件訴訟。並聲明，求為判決
      ：被告應連帶給付原告1,346,667元，即自起訴狀繕本送
      達翌日起至清償日止，按法定利率年息5%計算之利息。並
      陳明願供擔保請准宣告假執行。
二、被告答辯略以：
（一）原告與被告間確有承包關係，兩造間之工程款糾紛，因單
      價、吊料費用、稅金發生爭議，惟原告無法提出確實證據
      ，僅以其自己主張計算，未經雙方確定結算，即認定被告
      積欠原告工程款1,346,667元。實則，當初雙方議價是含
      工帶料且含稅施作，金額詳述如下：
    1.龔公館：單價每平方公尺500元，原告已請領15萬元，扣
      除代吊料工資17,273元、保留發票金額8%部分共51,766
      元，僅積欠445,306元。
    2.大千醫院：單價每平方公尺550元，扣除代吊料工資
      35,447元、保留發票金額8%部分共101,137元，原告已請
      領15萬元，計原告已超領126,921元。又此部分原告當初
      只開立20萬元的票給被告，但卻開立了21萬元之發票，故
      已加了1萬元的稅金。
    3.天鵝湖：每平方公尺單價500元，扣除代吊料工資24,349
      元、點工18,400元，原告已請領81萬元，被告僅欠原告工
      程款347,564元。又代吊料工資部分，因整個工程被告均
      發包給專門吊料的工人，故應由原告負責；點工部分亦因
      後續工作已發包給原告，而亦應由原告負責。
（二）被告乙○○向訴外人太府營造有限公司（下稱太府公司）
      承包泥作工程，本件兩造爭議之抿石子工程，僅為該泥作
      工程之一部。抿石子工程分為粉刷打底及抹石子、刷石子
      ，被告將後段抿石子分包給原告施作。被告向太府公司承
      包單價為900元，分包給原告後段抿石子單價為500元。而
      大千醫院因位於苗栗較為遙遠，故增加50元而為550元。
（三）兩造間之付款方法均是由原告口述主張，原告並未提出計
      算表及請款單，而所付款項均為暫付款。本件於施工中僅
      有兩張請款單，所計算之單價分別為520元、480元，原告
      亦不爭執該兩張請款單之真正，顯見原告所主張之單價並
      非真實。原告向被告領款項時僅曾給付一張發票，總計
      21萬元，餘款至今未付，暫保留工程款未開發票部分之8%
      金額，原告尚積欠原告200餘萬元的發票。被告僅積欠原
      告工程款347,564元，而原告已向被告具領246萬元，業經
      原告確認無誤，故原告應開立未開之發票供被告核銷。
（四）原告為營業人，施作工程請求工程款應開立發票，而被告
      要請領工程款亦需開立發票，被告豈有請求原告不必開發
      票，幫助原告逃漏稅之理，更非原告所稱係被告向其購買
      。又開立發票報稅是每二個月為一期，而當時雙方約定工
      程款8%（營業稅5%、營利所得稅3%，合計8%），保留款作
      為抵銷，故非必須每月報稅，亦可於整件工程結束時一次
      開立發票於當期報稅。關於吊材料費用，兩造當初議定單
      價時即言明，由原告帶工帶料施作，而如何施作，應由原
      告自行負責。被告代為僱工協助原告，吊材料費用理應由
      原告之工程款扣除。
（五）系爭抿石子工程單價是兩造於被告家中議定，無他人在場
      ，證人丙○○顯有偽證之嫌，且其與原告間有僱傭關係，
      其出庭作證已不合法。且若丙○○確於雙方議價時在場，
      其應對於議定內容之單價、吊材料費用、稅金等問題相當
      清楚，惟其僅知單價，對於其他內容並不清楚，顯不合理
      ，且關於大千醫院單價部分，丙○○證述為660元，而與
      原告主張之600元顯有不合，而有為原告作偽證之嫌。
（六）綜上，原告就系爭工程款之請求於347,564元外，並無理
      由。並聲明：求為判決駁回原告之訴。
三、法院之判斷：
（一）查本件被告蔡主旗即順興工程行固係向上游包商即太府公
      司承包系爭工程之名義人，然就其承包所得之系爭工程發
      包與原告者乃為被告乙○○，且與原告進行口頭議約之人
      亦為乙○○；再據乙○○所述，其係借用順興工程行名義
      向上游包商承包系爭工程，再由其轉包與原告（參本院98
      年5月25日言詞辯論筆錄），且原告亦不爭執均係與被告
      乙○○洽商系爭工程事宜；據上，本院認原告承攬之系爭
      4件工程承攬契約之契約當事人應非蔡主旗即順興工程行
      ，而係被告乙○○。從而，原告主張被告二人係屬合夥，
      而被告蔡主旗即順興工程行應與被告乙○○連帶負清償系
      爭工程報酬之責任，尚難准許。
（二）查原告主張與被告乙○○間訂定有湯布院、龔公館、大千
      醫院及天鵝湖之抿石子工程承攬契約，而各該工程均已完
      工，被告就工程報酬除已支付246萬元外，其餘款項尚未
      獲支付等事實，業據其提出與所述情節相符之工款請款單
      、工程計算表等為證，且經被告乙○○提出上開各工程領
      款收據為憑（含龔公館15萬元【參本院卷第60頁】、大千
      醫院150萬元【參本院卷第58頁】、天鵝湖81萬元【參本
      院卷59頁】），且亦表示不爭執，自堪信為真實。
（三）按當事人主張有利於己之事實者，就其事實有舉證之責任
      。民事訴訟法第277條前段定有明文。是本件兩造對於各
      有利於己之事實，自應負有舉證責任，以使本院獲得有利
      於其等主張、抗辯之心證。查本件原告與被告乙○○對於
      系爭4件承攬契約之施工工程面積均表示不爭執，惟對於
      各別工程之施工單價，是否須扣除吊料工資及兩造所議定
      之價格是否為含稅價格等，兩造則爭執不下。次查，本件
      原告與被告乙○○就系爭4件工程承攬契約僅以口頭約定
      ，並未訂定書面契約，而其工程施作期間之工程款給付行
      為，亦僅以簡單之筆記本內記載領款日期、金額及領款人
      簽押姓名日期等（參本院卷第58至59頁），原告與被告乙
      ○○復未能提出其他適當之證據以實其說，是本院即無從
      遽予認定兩造上開爭執之事項何人主張為真。茲就原告與
      被告乙○○上開爭執事項，本院認定之依據及結果，分述
      如下：
    1.工程單價部分：
      (1)本件原告固提出各該工程之請款單、計算表等為其主張
        各該工程單價之計算依據，然為被告乙○○所否認。且
        查，依原告所提出之各工程請款單、計算表，其對於沙
        鹿鎮龔公館、大千醫院及天鵝湖之工程單價均不相同，
        且各該工程是否包含材料費、點工工資等，亦有所不同
        ，再各該單據為其自行製作，並未經被告乙○○簽章認
        可，自難遽信各該書證所載內容即確為原告與被告乙○
        ○議定之工程單價。
      (2)原告雖舉證人丙○○之證述內容為其佐證；然證人丙○
        ○雖證述原告與被告乙○○就大千醫院工程案議價時其
        在場，惟所證述之單價每平方公尺660元與兩造（原告
        主張600元、被告乙○○主張550元）主張者亦均不相同
        （參本院第75頁背面），自亦難採為本件認定之依據。
      (3)原告雖稱本件工程單價如非依其主張之單價，則於大千
        醫院工程乙案，被告乙○○何以給付超過工程總價之數
        額與原告（該工程總價依被告主張為1,499,663元，被
        告已給付150萬元）；然查，被告上開超支工程款不過
        數百元，且原告承攬之上開各工程之施工日期及原告請
        款日期均大致相近，則被告乙○○給付時雖可能超出單
        一工程之總價，然因尚有其他工程價金尚未完全給付，
        被告乙○○仍得於總額結清全部工程款中扣除已給付之
        工程款。是原告以被告乙○○於單一工程中給付逾工程
        款而推論其工程單價應為其所主張之數額等語，為本院
        所難以遽予採信。
      (4)據上，本件原告既無法證明其所主張之各該工程單價，
        確為兩造議定之價格，則依首揭舉證責任分配原則，自
        無從為有利原告之認定。本院認本件應依被告乙○○自
        認之各該工程單價為計算標準（參本院卷第24至26頁）
        ，即龔公館每平方公尺500元、大千醫院每平方公尺550
        元、天鵝湖每平方公尺500元（均含工資及材料費）。
    2.吊料工資部分：
      被告乙○○主張其代原告吊料，故本件各該工程應扣除吊
      料工資云云，然為原告所否認，且其迄未舉證以實其說，
      則此部分依前述舉證責任分配原則，自亦無從為有利被告
      乙○○之認定；被告乙○○此部分之抗辯自不足採。
    3.關於議定價格是否含稅部分：
      (1)依證人甲○○（即本件上游廠商太府公司所屬會計人員
        ）證述內容，工程款之稅金給付方式，一般均訂定於合
        約之上（參本院卷第125頁），再依本院向太府公司調
        閱所得之系爭大千醫院及天鵝湖工程，太府公司與順興
        工程行訂定之工程合約書、統一發票記載內容，其約定
        工程總價均為不含稅、統一發票上亦將營業稅另立一項
        分別計算（參本院卷第81至90頁）。足見，一般工程之
        議價方式，其報價均為不含營業稅之價格。
      (2)依被告乙○○提出之兩造唯一開立之統一發票（參本院
        卷第98 頁），其統一發票之記載方式，亦係分別書立
        工資及營業稅之金額，此亦與上揭證人甲○○證述之內
        容及順興工程行與太府公司間之實際交易模式相符。
      (3)由上，原告主張議定之工程總價是不含稅金，應屬可採
        。至被告乙○○抗辯工程總價應為含該上開二種稅捐價
        格，尚不可採。從而，原告請求被告乙○○應依約定總
        價加給5%之營業稅，自屬有理由。
      (4)按營利事業所得稅乃所得稅之一種，所得稅法第1條規
        定甚明；而所得稅乃國民應納之稅捐，依同法第3條第1
        項規定，其相關稅金應由因營業而有所得之營利事業依
        法繳納，原告謂系爭工程款被告乙○○應再給付3%之營
        利事業所得稅，與法明顯不符，且亦未見原告證明其與
        被告乙○○就所得稅稅賦之負擔有所約定，原告此部請
        求之請求，尚屬無據。
    4.據上，本件兩造工程總價應包含下列：
      (1)湯布院：7,500元。
      (2)龔公館：
        1,328.69平方公尺×500元/平方公尺=664,345元
      (3)大千醫院：
        2,726.66平方公尺×550元/平方公尺=1,499,663元
      (4)天鵝湖：
        1,873平方公尺×500元/平方公尺=936,500元
      (5)總計為：3,108,008元（7,500元+664,345元+1,499,663
        元+936,500元= 3,108,008元）。
    5.本件兩造約定之價格既係議價金額外加營業稅，則原告得
      請求之含稅總工程款金額即為3,263,408元（3,108,008×
      【1+5%】=3,263,408，元以下四捨五入）扣除已支付之
      246萬元，其餘尚未支付之工程款為803,408元。從而，原
      告得再向被告乙○○請求給付之承攬報酬應為803,408 元
      。又本件原告請求被告乙○○給付上開金額後，應依法開
      立統一發票交付與被告乙○○，自不待言。
（四）綜上，原告本於承攬契約之法律關係，請求被告乙○○應
      給付803,408元及自起訴狀繕本送達翌日即97年11月5日起
      至清償日止按週年利率5%之法定遲延利息，為有理由，應
      予准許。其逾此範圍之主張，尚屬無據，應予駁回。
四、本件判決之基礎已臻明確，兩造其餘之攻擊防禦方法及舉證
    ，核與判決無影響，毋庸一一論列，併此敘明。
五、原告陳明願供擔保，聲請宣告假執行，經核其勝訴部分，尚
    無不合，爰定相當擔保金額准許之。至原告敗訴部分，其假
    執行之聲請，已失所附麗，併予駁回。
據上論結，本件原告之訴為一部有理由，一部無理由，依民事訴
訟法第79條、第390條第2項，判決如主文。
中    華    民    國    98    年    6     月    17    日
                  民事第四庭    法  官  王鏗普
正本係照原本作成。
如對本判決上訴，須於判決送達後20日內向本院提出上訴狀。
中    華    民    國    98    年    6     月    17    日
                                書記官


司法院資訊處製作；財團法人民間司法改革基金會備份。
